【裁判字號】    96,訴,460
【裁判日期】    970220
【裁判案由】    返還定金等
【裁判全文】
臺灣雲林地方法院民事判決               96年度訴字第460號
原      告  乙○○
                        樓
訴訟代理人  蕭隆泉律師
被      告  己○○
訴訟代理人  李建忠律師
上列當事人間請求返還定金等事件，本院於民國97年1 月18日言
詞辯論終結，判決如下：
    主      文
原告之訴及假執行之聲請均駁回。
訴訟費用新臺幣伍萬貳仟伍佰肆拾陸元由原告負擔。
    事實及理由
壹、程序部分：
    按被告不抗辯法院無管轄權，而為本案之言詞辯論者，以其
    法院為有管轄權之法院，民事訴訟法第25條定有明文。本件
    被告之住所地為臺中市○○區○○路1 段51號，不在本院管
    轄區域內，惟被告於言詞辯論期日到場，不抗辯本院無管轄
    權，而為本案之言詞辯論（本院卷第31頁參照），依民事訴
    訟法第25條規定，本院為有管轄權之法院。
貳、實體部分：
  一原告起訴主張：
    (一)兩造於民國96年5 月29日簽訂不動產買賣合約，約定由原
      告向被告購買坐落雲林縣西螺鎮○○段935 、951 地號土
      地（下稱系爭土地），及雲林縣西螺鎮○○段415 建號建
      物（下稱415 建號建物）全部、414 建號建物（下稱414
      建號建物）應有部分1/2 ，總價金為新臺幣（下同）23,2
      80,000元，當日原告交付定金2,480,000 元及面額2,400,
      000 元之支票1 紙與被告。
    (二)嗣因立約當時，414 建號建物仍有其他共有人，為順利履
      約，414 建號建物須辦理分割並與415 建號建物合併，兩
      造遂於96年6 月6 日協議變更付款方式，將契約原定之第
      2 條第4 項第1 款「第二期款應於民國96年6 月5 日付新
      臺幣貳佰肆拾萬元整。」改為「賣方已收第二期款買方交
      付之96年6 月5 日支票號碼AV0000000 號乙紙，於96年6
      月6 日退還買方，由買方收回無訛。」「本件備件時間約
      定俟建物分割合併完竣可辦理過戶同時，連同土地共同備
      有移轉所需文件同時，買方再交付第二期款，時間定於96
      年8 月15日以前辦妥建物分割合併完竣。」是依雙方之約
      定，原告係於被告將414 建號建物分割與415 建號建物合
      併後，始有交付第二期款之義務，故兩造並未協議原告須
      於96年8 月15日前給付第二期款。
    (三)然被告在未通知原告已備妥建物及土地移轉所需文件，及
      何時會同辦理過戶事宜，亦未曾依法催告給付第二期款之
      情形下，即於96年8 月27日以存證信函誣指原告未按期付
      款，視為違約，更無理表示解除契約及沒收2,480,000 元
      定金。被告所為，顯符契約第3 條第4 款但書所定「出賣
      人不履行本契約或不賣時，應將所收定金價款退還外，並
      以同額加一倍賠償承買人」之情事，原告乃依法通知解約
      ，並依買賣契約之約定提起訴訟，請求被告返還定金2,48
      0,000 元，及賠償原告2,480,000 元。
    (四)對被告抗辯所為之陳述：
      1.被告及丙○○代書於96年8 月14日以電話與原告聯繫時
        ，及被告於96年8 月22日撥打電話予原告之媳婦時，僅
        表示建物已分割完成，但這兩、三天沒空，待其回來後
        再處理，未要求原告繳交第二期款。故被告未催告原告
        給付第二期款。
      2.原告已於96年6 月6 日向被告表示本件過戶事宜改由甲○○代書辦理，不再委託丙○○代書處理，故丙○○自
        無可能通知原告備齊文件辦理過戶。
      3.戊○○與被告洽談時，未曾表示原告因資金不足，不願
        再繼續購買系爭不動產。證人丙○○證述戊○○表示不
        買系爭不動產，並要求被告減少沒收之定金為1,000,00
        0 元，僅係其臆測之詞，戊○○所述之內容僅係假設原
        告如要沒收定金，1,000,000 元就已足夠，並非表示不
        願購買系爭不動產，要求被告減少沒收之定金。
    並聲明：(一)被告應給付原告4,960,000 元，及自起訴狀繕本
    送達之翌日起至清償日止，按週年利率5%計算之利息。(二)原
    告願供擔保，請准宣告假執行。(三)訴訟費用由被告負擔。
  二被告方面則以：
    (一)兩造確於96年5 月29日就系爭不動產簽訂不動產買賣契約
      ，並由原告交付定金2,480,000 元及第二期款面額2,400,
      000 元之支票1 紙與被告，惟於96年6 月5 日第二期款到
      期時，原告要求被告暫不兌現第二期款，俟414 建號建物
      辦理分割合併後再交付第二期款，被告同意原告之要求，
      兩造另行協議：被告於96年8 月15日前辦妥建物分割登記
      完畢，可辦理過戶連同土地共同備齊移轉所需文件時，原
      告應交付第二期款。故第二期款之交付係一定期給付之約
      定，被告應於96年8 月15日前辦妥建物分割，原告亦應於
      該日前給付第二期款。
    (二)被告於96年8 月13日完成414 建號建物分割並與415 建號
      建物合併，即於翌日由被告自己及丙○○代書通知原告應
      即支付第二期款以便辦理後續過戶事宜。然原告於接獲丙○○代書電話後，未依約於96年8 月15日支付第二期款，
      且拒不見面。被告於96年8 月22日再撥打電話予原告媳婦
      ，催原告繳納第二期款，原告均置之不理。嗣於96年8 月
      24日戊○○受原告委任至丙○○代書事務所與被告洽談，
      表示原告不願再履行契約支付價金，要求被告只罰款1,00
      0,000 元，餘1,480,000 元退還原告，雙方解除買賣契約
      。被告以辦理建物分割已花費約百萬元為由，拒絕戊○○
      之提議，並於96年8 月27日函告原告不按期支付款項違約
      ，依法解除契約並沒收定金2,480,000 元。
    (三)依兩造所定契約第3 條第4 款約定承買人不買或不按期付
      款時，視為違約，其所付定金及價款應由出賣人沒收解除
      契約。現原告既不依約支付第二期款，顯已違約，被告自
      有權沒收定金。原告主張被告違約，請求被告退還已收定
      金及一倍之賠償金，自無理由等語，資為抗辯。
    並聲明：(一)原告之訴駁回。(二)訴訟費用由原告負擔。(三)如受
    不利益判決，願供擔保免為假執行之宣告。
  三兩造不爭執之事實：
    (一)兩造於96年5 月29日訂立買賣契約，由被告出售系爭土地
      、415 建號建物全部及414 建號建物應有部分1/2 予原告
      ，原告因而交付定金2,480,000 元及面額2,400,000 元之
      支票1 紙與被告。
    (二)兩造於96年6 月6 日變更給付第二期款之期限，由被告交
      還上開支票，待被告將414 建號建物分割並與415 建號建
      物合併完竣，連同土地移轉所有權所需文件備妥後，原告
      再繳付第二期款。
    (三)雙方約定被告應於96年8 月15日前辦妥414 建號及415 建
      號建物分割合併。
    (四)被告於96年8 月13日完成414 建號建物之分割，並與415
      建號建物合併。
    (五)被告及丙○○代書於96年8 月14日曾撥打電話予原告告知
      414 建號建物及415 建號建物已完成分割合併。
    (六)原告曾委託戊○○於96年8 月24日至丙○○代書事務所與
      被告洽談本件買賣契約事宜。
    (七)被告於96年8 月27日以原告未按期付款為由，發存證信函
      予原告，表示解除契約，並沒收原告交付之2,480,000 元
      定金。
    (八)原告於96年9 月5 日發存證信函予被告，表示其未不按期
      付款，係被告不履行買賣契約，原告因而依買賣契約第3
      條第4 款但書解除契約，並追償被告已沒收之定金及一倍
      之賠償金。
    (九)被告於96年9 月14日再度發存證信函予原告，表示其與丙○○代書於96年8 月14日起多次催促原告付款，原告均不
      理會，又委託戊○○表示不願依約購買，請求減少沒收之
      定金，原告違反買賣契約，被告因而解除契約，並沒收定
      金，如原告仍要購買系爭土地，可備妥第二期款重訂買賣
      契約，被告仍願依原定總價及條件出售系爭土地及建物。
  四得心證之理由：
    (一)兩造於96年5 月29日訂立買賣契約，由原告以總價23,280
      ,000 元 向被告購買系爭土地、415 建號建物及414 建號
      建物應有部分1/2 ，原告於同日交付定金2,480,000 元及
      面額2,400,000 元之支票1 紙與被告，雙方約定原告應於
      96年6 月5 日繳納第二期款2,400,000 元，並委託丙○○
      代書辦理不動產過戶事宜。嗣因原告認414 建號建物應先
      辦理分割並與415 建號建物合併，兩造乃於96年6 月6 日
      至甲○○代書事務所協議變更給付第二期款之期限，雙方
      約定由被告交還上開支票與原告，待被告於96年8 月15日
      前將414 建號建物分割並與415 建號建物合併完竣，連同
      土地移轉所有權所需文件備妥後，原告再繳付第二期款。
      被告於96年8 月13日完成414 建號建物分割及與415 建號
      建物合併登記，翌日被告與丙○○代書均撥打電話予原告
      ，告知原告建物分割合併已辦理完成，然原告迄今尚未繳
      付第二期款與被告等情，業據證人丙○○、甲○○於本院
      言詞辯論時具結證述明確，並有不動產土地建物買賣合約
      書、414 建號建物分割合併後之建物登記謄本（均為影本
      ）各1 份在卷可稽，且為兩造所不爭執，應堪認定為真實
      。
    (二)本件之爭點應在於：1.兩造於96年6 月6 日變更原告給付
      第二期款期限之協議，原告給付第二期款有無確定期限？
      2.如給付無確定期限，被告有無通知原告其已備齊土地及
      建物過戶文件，催告原告繳納第二期款？原告之給付期限
      是否到期？3.原告如已給付遲延，被告得否解除契約？4.
      被告如無解除契約之權限而解除契約，是否違反買賣契約
      之約定？茲析述如下：
      1.兩造於96年6 月6 日所約定之原告給付第二期款並無確
        定期限：
        (1)按「給付有確定期限者，債務人自期限屆滿時起，負
          遲延責任。給付無確定期限者，債務人於債權人得請
          求給付時，經其催告而未為給付，自受催告時起，負
          遲延責任。其經債權人起訴而送達訴狀，或依督促程
          序送達支付命令，或為其他相類之行為者，與催告有
          同一之效力。前項催告定有期限者，債務人自期限屆
          滿時起負遲延責任。」民法第229 條定有明文。
        (2)兩造因於立約當時，414 建號建物仍有其他共有人，
          為順利履約，於96年6 月6 日協議變更第二期款之付
          款期限，兩造約定內容為「本件備件時間約定俟建物
          分割合併完竣，可辦理過戶同時，連同土地共同備有
          移轉所需文件同時，買方再交付第二期款，時間定於
          96年8 月15日以前辦妥建物分割合併完竣。」有前揭
          不動產土地建物買賣合約書附卷可參。觀諸上開協議
          內容，兩造僅約定被告應於96年8 月15日前辦妥414
          建號建物分割並與415 建號建物合併手續，俟被告備
          妥建物及系爭土地移轉登記所需文件後，原告才有給
          付第二期款之義務，並未約定原告須於96年8 月15日
          前給付第二期款。證人甲○○代書於本院言詞辯論時
          亦具結證稱：上開協議內容是我替兩造擬定的，雙方
          當時的協議是要建物分割完，文件備齊可以辦理過戶
          ，通知原告後，原告就要付款，不需要將過戶文件交
          給我或是原告等語，核與上開協議內容之文義相符，
          堪信為真實。從而，被告辦妥建物分割合併手續，備
          齊建物及系爭土地過戶所需文件，通知原告後，原告
          始有給付第二期款之義務。故兩造就原告給付第二期
          款雖定有期限，然屆至時期不確定，原告給付第二期
          款並無確定期限，依民法第229 條第2 項之規定，須
          俟被告催告原告給付第二期款後，原告仍不給付，始
          負遲延責任。
      2.原告迄今仍未給付第二期款項，已給付遲延：
        (1)原告主張被告及丙○○代書雖曾於96年8 月14日致電
          伊告知建物已分割合併完成，但只說過兩、三天再說
          ，被告於96年8 月22日撥打電話予原告媳婦時，亦未
          催繳第二期款。被告則抗辯稱96年8 月14日致電原告
          時，即要求原告繳付第二期款，至同月22日前曾多次
          撥打原告電話，原告均不接聽，嗣於22日始撥打電話
          予原告媳婦，要其轉告原告過來繳款。經查：兩造於
          96年5 月29日訂立買賣契約時即約定，被告應於同日
          交付不動產所有權狀、印鑑證明書、納稅證明書等相
          關必要文件，以會同原告辦理產權移轉登記手續，有
          前開買賣合約書在卷可按。被告曾分別於96年8 月14
          日及同月22日撥打電話予原告及原告之媳婦，告知建
          物分割合併已完成，亦有被告持用之門號0000000000
          號行動電話96年8 月通話明細清單影本1 份附卷可稽
          ，且為原告所不爭執。又證人丙○○於本院言詞辯論
          時具結證稱：兩造增加上開協議內容後，被告就委託
          我辦理建物分割合併，她常常催我，要我一定要在96
          年8 月15日前幫她辦出來；我在8 月13日辦好建物分
          割合併後，打電話給被告，要她打電話給原告，通知
          她分割合併已經完成，請她繳錢，我也在隔天打電話
          給原告，告訴她建物分割合併已經做好了，請原告補
          身分證影本及印章，我要申報增值稅及契稅辦理過戶
          手續等語。由證人丙○○之證述可知，被告急於96年
          8 月15日前完成建物分割合併手續，應係為遵守買賣
          合約所約定之期限，並使原告儘速繳納第二期款之故
          ；丙○○於96年8 月13日辦妥建物分割合併後，當日
          即通知原告應致電告知原告繳納第二期款，翌日黃姿
          玉備妥土地及建物移轉登記之文件，並通知原告提供
          相關文件以辦理過戶。故被告於96年8 月14日撥打電
          話予原告之目的，應即在通知原告繳納第二期款。被
          告於同月22日再撥打電話予原告媳婦，亦顯示被告亟
          欲與原告聯絡，完成過戶登記及令原告繳納款項之情
          。原告稱被告撥打電話告知已完成建物分割合併，卻
          未催繳第二期款，顯有違常理，不足採信。此外，證
          人戊○○於本院言詞辯論時亦具結證稱：原告在8 月
          中旬委託我與地主聯繫，她告訴我這件事應該是由林
          春進代書接手，為何是黃代書打電話要她付第二期款
          ，地主也有打電話給原告說已分割完成，催她付第二
          期款等語，核與被告上開陳述及證人丙○○之證述相
          符，亦足佐證被告所言為真。被告於96年8 月14日及
          22日曾通知原告建物分割合併完成，原告應繳納第二
          期款等情，應堪認定。
        (2)依兩造協議之內容及證人甲○○之證述，被告辦妥建
          物分割合併，備齊建物及系爭土地過戶所需文件，即
          得請求原告給付第二期款，故被告於96年8 月14日通
          知催告原告繳納第二期款，被告催告未定期限，原告
          迄今仍未給付第二期款，依民法第229 條第2 項之規
          定，自受催告時即96年8 月14日起負遲延責任。
        (3)原告另主張其已於96年6 月6 日向被告表示本件過戶
          事宜改由甲○○代書辦理，不再委託丙○○代書，故
          丙○○自無可能通知原告備齊文件辦理過戶，然此為
          被告所否認。且原告所舉證人甲○○證稱：原告對之
          前的代書不太信任，所以才由我幫他們另外擬協議內
          容，原告告訴我過戶的事要移到我這邊來處理，但我
          不記得原告有無向被告表示要換我辦理過戶的事，也
          不記得被告有無同意更換代書，協議變更付款時期當
          天，兩造也沒有談到更換代書一事。證人丙○○亦證
          稱：原告在簽約後一星期有打電話指責我不公正，但
          沒有說不要我繼續做，96年8 月14日我打電話給她時
          ，她也只說她現在在忙，等一下再跟我連絡，沒有說
          不要讓我辦。從而，原告所提之證據，無法證明其已
          向被告告知過戶事宜改由甲○○代書辦理。再者，依
          兩造於96年6 月6 日協議之內容，被告辦妥建物分割
          合併，備齊建物及系爭土地過戶所需文件，通知原告
          後，原告即有給付第二期款之義務，不須將過戶所需
          文件交與原告或代書。而被告已親自撥打電話，通知
          原告建物分割合併已完成，要其繳納第二期款，已如
          前述，原告繳納第二期款之期限自已屆至，過戶事宜
          由何代書辦理，均不影響其所應負之給付遲延責任。
      3.被告於原告給付遲延後，未定相當期限催告其履行：
        (1)次按「契約當事人之一方遲延給付者，他方當事人得
          定相當期限催告其履行，如於期限內不履行時，得解
          除其契約。」民法第254 條亦有明文。又催告未定相
          當期限，不生催告效力，最高法院31年上字第2840號
          判例要旨可資參照。依民法第254 條規定及上開判例
          要旨，原告給付第二期款係不確定期限之債務，兩造
          未特別約定得不經催告逕行解除契約，就契約本身客
          觀的觀察，亦無非於一定時期為給付，不能達其契約
          目的之情形，故原告僅於96年8 月14日收受被告催告
          時起，負遲延責任而已，倘被告未再定相當期限催告
          原告履行，非得逕以原告遲延給付為由解除契約。
        (2)被告於96年8 月14日催告原告繳納第二期款後，復於
          同月22日撥打電話予原告媳婦，請其轉告被告催告繳
          款之意思予原告，原告亦經其媳婦轉告上情，確已了
          解被告催告繳納第二期款之意思表示，已敘明如前。
          嗣於96年8 月24日，被告至丙○○代書事務所，與原
          告委任之戊○○洽談繳納第二期款項事宜，被告於當
          日再表示如原告不按期繳納第二期款項，將沒收原告
          已繳之定金2,480,000 元；原告仍未繳納第二期款，
          被告即於96年8 月27日，以原告遲未繳納第二期款，
          依買賣合約第3 條第4 款視為違約，發存證信函予原
          告解除買賣契約，並沒收原告給付之定金等情，有被
          告寄發之96年8 月27日存證信函影本1 份附卷可參，
          並有證人丙○○、戊○○、丁○○等人之證述可以佐
          證，且為被告所不爭執。故原告給付遲延後，被告於
          96年8 月22日及27日雖分別向原告媳婦及戊○○表示
          催告繳納第二期款之意，然其催告均未定相當期限，
          依前開判例意旨，不生催告之效力，被告不得以原告
          給付遲延為由，逕行解除買賣契約。故被告於96年8
          月27日發函原告表示解除契約，不生契約解除之效力
          。
      4.被告並無違約之情事：
        (1)被告解除契約與民法第254 條之規定不合，不生解除
          契約之效力，然其效果僅使原買賣契約回復至有效存
          在之狀態，兩造應繼續依買賣契約履行義務，即原告
          應履行給付價金之義務，被告應履行移轉系爭土地及
          建物所有權予原告之義務，被告並未因而當然違反買
          賣契約。故被告仍須有其他違約情事，原告始得解除
          契約。
        (2)被告於96年8 月27日以存證信函向原告表示解除契約
          後，復於96年9 月14日發存證信函予原告，表示原告
          如仍欲購買系爭土地及建物，得於收受存證信函後10
          日內備妥第二期款項，與被告重新訂立買賣契約，被
          告仍願依原總價及條件出售系爭土地及建物，有被告
          寄發之96年9 月14日存證信函影本1 份在卷可按。被
          告於本院96年11月16日言詞辯論時，亦表示同意不沒
          收原告已繳交之定金，繼續履行原買賣契約。從而，
          被告並無原告所指不履行買賣契約或不出售系爭土地
          及建物之行為。
        (3)原告另主張被告於96年8 月22日撥打電話予原告媳婦
          ，曾表示被告不願再出售系爭土地及建物云云，然此
          為被告所否認，原告亦未舉證以實其說。此外，證人
          戊○○於本院審理時證稱：我當天（即96年8 月24日
          ）去丙○○代書事務所目的，第一個是處理代書更換
          的問題，另外就是去了解為何地主一直找原告，及如
          何繳交第二期款之問題；原告有跟我說要談履行契約
          ，但履行方式和時間沒有說；我和被告談到繳納第二
          期款時，就不歡而散了等語。故原告委託戊○○至黃
          姿玉代書事務所談判，全未提及被告曾表示不願出售
          土地及建物一事，反而授權戊○○與原告洽談更換代
          書及繳納第二期款等履約相關問題，戊○○於談判過
          程中，亦未質問被告何以不願繼續履行契約等情，均
          足以證明被告於96年8 月22日撥打電話予原告媳婦，
          僅要求原告儘速繳納第二期款，並未表示不願履行買
          賣契約，原告主張被告於96年8 月22日表示不願出售
          土地及建物，為本院所不採。原告以被告違約為由，
          解除本件買賣契約，難謂合法，自不得依買賣契約第
          3 條第4 款但書請求被告返還已交付之定金，及給付
          定金一倍之違約金。
    (三)綜上所述，被告於96年8 月13日辦妥414 建號建物分割及
      與415 建號建物合併，並於翌日通知原告已備妥土地及建
      物過戶文件，請原告繳交第二期款，原告遲未繳納，應負
      給付遲延之責任。然被告並未依民法第254 條規定，再定
      相當期限催告原告履行，故被告於96年8 月27日以存證信
      函表示解除契約並不合法，原買賣契約仍有效存在。而被
      告現仍願依原買賣契約履行義務，原告亦未能舉證證明被
      告有其他違反買賣契約之情事，自不得任意解除買賣契約
      ，請求被告返還已交付之定金及給付定金一倍之違約金。
      從而，原告訴請被告返還定金2,480,000 元，並給付2,48
      0,000 元違約金，均無理由，應予駁回。又原告之訴既經
      駁回，其假執行之聲請，因訴之駁回而失所依附，應併予
      駁回。
    (四)本件事實已臻明確，兩造其餘攻擊防禦及證據調查，均與
      本案之判斷不生影響，爰不一一詳為論述，併此敘明。
  五本件判決原告全部敗訴，訴訟費用52,546元（含裁判費50,1
    04元及證人旅費2,442 元）應由原告負擔，爰依民事訴訟法
    第78條，裁定如主文第2 項所示。
、訴訟費用負擔之依據：民事訴訟法第78條。
中    華    民    國    97    年    2     月    20    日
                  民事第二庭    法  官  楊欣怡
如對本判決上訴，須於判決送達後廿日內向本院提出上訴狀
中    華    民    國    97    年    2     月    20    日
                                書記官  林美鳳


司法院資訊處製作；財團法人民間司法改革基金會備份。
